【裁判字號】    90,易,743
【裁判日期】    900608
【裁判案由】    侵占遺失物
【裁判全文】
臺灣臺北地方法院刑事判決                            九十年度易字第七四三號
    公  訴  人  臺灣臺北地方法院檢察署檢察官
    被      告  乙○○
右列被告因侵占失物案件，經檢察官聲請簡易判決處刑（八十八年度偵字第二○六九
三號），經本院台北簡易庭受理後（八十九年度北簡字第一二八二號），認不宜以簡
易判決處刑而移由本院刑事庭審理，本院判決如左：
    主  文
乙○○無罪。
    理  由
一、公訴意旨略以：乙○○為計程車司機，於民國八十八年四、五月間，駕駛車號為
    Ｂ五─七一二號之營業用小客車，在臺北車站搭載乘客甲○○至臺北縣三重市，
    甲○○將其內有身分證一枚之黑色皮夾遺失於該計程車上，乙○○竟意圖為自己
    不法之所有，將該黑色皮夾予以侵占入己，因認被告涉有刑法第三百三十七條侵
    占罪嫌等語。
二、按犯罪事實應依證據認定之，無證據不得推定其犯罪事實。又不能證明被告犯罪
    者，應諭知無罪之判決，刑事訴訟法第一百五十四條、第三百零一條第一項分別
    定有明文。所謂認定犯罪事實之證據，係指足以認定被告確有犯罪行為之積極證
    據而言，該項證據自須適合於被告犯罪事實認定，始得採為斷罪資料，如未能發
    現相當證據，或證據不足以證明，自不能以推測或擬制之方法，為裁判基礎。最
    高法院二十九年度上字第三一○五號、四十年台上字第八六號判例可資參照。又
    認定犯罪事實所憑之證據，雖不以直接證據為限，間接證據亦包括在內，然而無
    論直接或間接證據，其為訴訟上之證明，均須達於通常一般之人均不致於有所懷
    疑，而得確信其為真實之程度，始得據為有罪之認定，若其關於被告是否犯罪之
    證明未達此程度，而有合理性懷疑之存在，致使無從形成有罪之確定，根據「罪
    證有疑，利於被告」之證據法則，即不得遽為不利被告之認定（最高法院七十六
    年台上字第四九六八號判例亦同此要旨）。此外，刑法上之侵占罪，須持有人變
    易其原來之持有意思而為不法所有之意思，始能成立，如僅將持有物延不交還或
    有其他原因致一時未能交還，既缺乏主觀要件，即難遽以該罪相繩。
三、本件公訴人認被告涉有右揭犯行，無非係以被害人甲○○指訴歷歷、且有認領保
    管收據乙只附卷等語，為其所憑之論據。訊據被告乙○○堅決否認右揭犯行，辯
    稱：甲○○下車後將皮夾遺留在車上，經檢視後裡面只有一張身分證，且發現甲
    ○○亦住在基隆，想要開車經過時順道歸還，嗣後因工作繁忙忘了這件事，並無
    據為己有之意思等語。經查：被告於八十八年四、五月間搭載甲○○，甲○○將
    其所有內含身分證之皮夾一只遺留在被告車上，被告因而於八十八年七月二十一
    日凌晨二時二十分許，在台北市○○街四號前經警臨檢查獲上開皮夾及身分證等
    情，除經被告坦承不諱外，並有證人甲○○證述屬實，且有贓物認領保管收據在
    卷可按，然上開證據僅能顯示「被害人遺失之財物由被告所拾得」之客觀事實，
    至被告持得後是否有「意圖為自己不法所有將之侵占入己」之主觀犯意，仍須以
    該物之性質及被告拾得該物後之狀態等情形加以推論而定。本件被告所拾得之皮
    夾，裡面除了甲○○身分證一只外別無其他財物，此據證人甲○○證述屬實（見
    八十八年度偵自第七七七○號卷第八頁背面），而身分證除了證明身分外，尚可
    用來作為申請行動電話、信用卡等證明之用，惟被告拾得上開物品至經警查獲長
    達二月之久，並未將上開身分證移作他用，經警查獲時亦未持上開身分證冒名應
    訊，則被告是否有侵占身分證之動機即非無疑。又被告駕駛計程車為業，受警察
    臨檢之機率甚大，被告拾得該物後不僅原封不動放置在車內（蓋經警查獲時皮夾
    內除了甲○○身分證外並無被告物品置於其內），且係放在容易被發現之前座置
    物箱，衡諸常情，若被告有侵占之故意，應會將侵占之物仔細藏妥，端無將犯罪
    所得之物置於車內之理。此外，證人甲○○之戶籍地為基隆市○○區○○路二九
    巷七六號，與被告居所地基隆市○○路一七六巷三十八號二樓，同在基隆市內，
    則被告辯稱欲順路返還該物等語，並非無稽，堪信為真實。綜上所述，既無證據
    顯示被告有何侵占之動機，則對於被告是否犯罪之證明尚未達於通常一般之人均
    不致於有所懷疑，而得確信其為真實之程度，尚有合理性懷疑存在，即不得遽為
    不利被告之認定，揆諸前揭說明，自應為無罪之諭知。
據上論斷，應依刑事訴訟法第三百零一條第一項、第四百五十二條，判決如主文。
本案經檢察官李韋昌到庭執行職務
中    華    民    國      九十      年        六      月      八        日
                                      臺灣臺北地方法院刑事第六庭
                                          法      官  蔡  如  琪
右正本證明與原本無異。
如不服本判決，應於判決送達後十日內，向本院提出上訴狀。
                                          書  記  官  黃  鈴  容
中    華    民    國      九十      年       六       月     十一       日


司法院資訊處製作；財團法人民間司法改革基金會備份。
